臺灣高等法院刑事判決
109年度交上易字第130號
上  訴  人  
即  被  告  呂偉峰


上列上訴人即被告因過失傷害案件，不服臺灣桃園地方法院108
年度交易字第47號，中華民國109年1月16日第一審判決（起訴案
號：臺灣桃園地方檢察署107年度偵字第31535號），提起上訴，
本院判決如下：
    主  文
原判決撤銷。
呂偉峰過失傷害人，處拘役肆拾伍日，如易科罰金，以新臺幣壹
仟元折算壹日。
    事  實
一、呂偉峰於民國107 年4 月5 日下午5 時55分許，駕駛車牌號
    碼0000-00 號自用小貨車，沿桃園市大園區中正東路1 段75
    6 巷往中正東路1 段方向行駛，途經中正東路1 段756 巷與
    中正東路1 段之交岔路口時，原應注意汽車行至無號誌之交
    岔路口，支線道車應暫停讓幹線道車先行，而當時天候係晴
    天、日間有自然光線、路面係柏油乾燥無缺陷、道路無障礙
    物且視距良好，客觀上並無不能注意之情事，竟疏未注意暫
    停禮讓幹線道車先行即貿然右轉，適潘文昌騎乘車牌號碼00
    0-000 號普通重型機車沿中正東路1 段往中壢方向亦未減速
    慢行及未作隨時停車之準備而行駛至上開交岔路口見狀反應
    不及，機車車頭撞擊呂偉峰駕駛車輛之左方車頭，潘文昌因
    而人車倒地，並受有右側肩挫傷併旋轉肌袖破裂和關節唇盂
    受傷、右肩和肘、右腰和左手多處擦傷等傷害。呂偉峰則在
    有偵查犯罪權限之人知悉其為犯罪人之前，向到場處理警員
    自首為肇事人並表示願接受裁判。
二、案經潘文昌訴由桃園市政府警察局大園分局報告臺灣桃園地
    方檢察署檢察官偵查起訴。
    理  由
一、本院以下所引被告以外之人於審判外所為之陳述，經當事人
    同意作為證據，本院審酌該等供述證據作成時之情況，尚無
    違法取得證據及證明力明顯過低等瑕疵，且與本案待證事實
    間具有相當關聯，作為證據充足全案事實之認定，應屬適當
    ，依刑事訴訟法第159條之5第1項規定，得為證據。
二、訊據被告於本院審理時，坦承於上開時、地，因駕車與告訴
    人潘文昌車輛發生碰撞而有過失傷害之行為（見本院卷第74
    頁），惟辯稱：是因為告訴人車速過快，告訴人由左後方超
    車來撞我云云。惟查：
　㈠被告於上開時、地駕車與告訴人車輛發生碰撞，告訴人受有
    上開右側肩挫傷併旋轉肌袖破裂等傷害之事實，業據證人即
    告訴人於警詢及偵訊時證述明確（見偵卷第3頁正反面、第3
    0頁反面），亦有衛生福利部桃園醫院診斷證明書、道路交
    通事故現場圖、道路交通事故調查報告表㈠、㈡、現場監視器
    錄影畫面（見偵卷第6 至12頁、第18頁），上情並經原審勘
    驗監視器錄影畫面結果略以：「2018/04/ 05，18：46：50
    （畫面時間），一輛車牌號碼0000 -00號自用小貨車（下稱
    A 車）…沿…756 巷往中正東路一段…行駛」、「18：46：51…
    A 車…（與）一台車牌號碼000-000 號…機車（下稱B 車）…
    至該路口，二車發生碰撞，B 車之車頭撞擊A 車之左前車頭
    」、「B 車騎士及B 車倒地」、「18：46：57…A 車駕駛開
    車門下車察看，A 車副駕駛座亦有一名女子（下稱甲女）下
    車察看」等情，有原審勘驗筆錄在卷可佐（見原審交易卷第
    90頁）。
　㈡按行至無號誌或號誌故障而無交通指揮人員指揮之交岔路口
    ，支線道車應暫停讓幹線道車先行，道路交通安全規則第10
    2 條第1 項第2 款定有明文。經查：
　1.本案案發時，中正東路1 段於756 巷口前雖設有紅綠燈號誌
    ，然此一紅綠燈號誌係規範中正東路1 段大園往返中壢方向
    、大園往返桃園方向二道路之號誌，756 巷路口正前方並未
    設有紅綠燈號誌，有道路交通事故現場圖及現場照片在卷可
    稽（見偵卷第6 頁、第9 頁），足認中正東路1 段與756 巷
    之路口為無號誌交岔路口甚明。
　2.又中正東路1 段為屬多線道路為幹道，756 巷為單一車道道
    路為支線道，有現場照片（756 巷路口旁立有「前有幹道」
    之標誌）在卷可稽（見偵卷第9 頁），被告行駛至756 巷路
    口欲進入中正東路1 段時，依道路交通安全規則第102 條第
    1 項第2 款規定，應暫停禮讓幹線道即中正東路1 段上之車
    輛先行。依前引道路交通事故調查表㈠之記載及監視器錄影
    畫面（見偵卷第7 頁、第11頁反面至第12頁），顯示案發當
    時天候晴、日間自然光線、柏油路面乾燥、無缺陷、無障礙
    物、視距良好，且證人即告訴人於原審審理中證稱：「（當
    時你直行時有看到右側巷子出來的車子嗎？）當時我出來時
    就撞上去了，我有看到他，但反應時間不及」、「我沒有看
    到他停下來」等語（見原審交易卷第167 頁），足見告訴人
    於上開交岔路口前已看見被告從右側756 巷路口駛出，然因
    被告駕車未暫停而反應不及，核與現場照片顯示中正東路1 
    段路旁雖有車輛，仍可在中正東路1 段至上開交岔路口之前
    看見756 巷路口等情，有現場照片在卷可稽（見偵卷第11頁
    反面）。
　3.證人即告訴人於原審審理中證稱：「（你的車速那時大約多
    少？）我車速大概50」等語（見原審交易卷第167 至168 頁
    ），且中正東路1 段速限為50公里以下，有桃園市政府車輛
    行車故鑑定會（下稱桃園市車鑑會）108 年4 月23日桃市鑑
    字第0000000 案鑑定意見書在卷可稽（見原審交易卷第43頁
    ），準此以觀，自難認告訴人有超速行駛之情形。是告訴人
    既未超速行駛，被告從756巷進入中正東路1 段車道前，亦
    無障礙物致其無法看被告車輛，被告如進入中正東路1 段前
    暫停路口，自可看見告訴人車輛行駛而來，無不能注意之情
    ，竟疏未注意及此致未暫停禮讓中正東路1 段來車先行，便
    貿然進入中正東路1 段與告訴人發生碰撞，其有過失甚明，
    桃園市車鑑會就本案交通事故鑑定意見中「呂偉峰駕駛自用
    小貨車行經…無號誌交岔路口，支線道右轉車未暫停讓幹線
    道直行車先行，為肇事主因」之認定，有上開鑑定意見書在
    卷可稽（見原審交易卷第43至47頁），亦同此認定。　
　4.是依上開說明可知，本案係因被告駕車於交岔路口未暫停，
    致告訴人於上開交岔路口前反應不及，致發生本案之車禍，
    且被告應注意汽車行至無號誌之交岔路口時，支線道車應暫
    停讓幹線道車先行，卻未暫停致告訴人之機車車頭撞擊呂偉
    峰駕駛車輛之左方車頭，告訴人因而人車倒地受有上揭傷害
    ，是此部分之事實，亦堪認定。
　㈢按汽車行經無號誌之交岔路口，應減速慢行，作隨時停車之
    準備，道路交通安全規則第93條第1 項第2 款亦有明定。此
    所謂「減速慢行」究應減至如何之車速，始符規定，固無一
    定之標準，惟駕駛車輛接近該交岔路口前，其車速應減慢至
    可隨時停車之程度，則屬當然，此觀之同款併予規定駕駛人
    應「作隨時停車之準備」即可明瞭（最高法院104 年度台上
    字第3655號刑事判決意旨參照）。經查：
　1.本件案發現場之中正東路1 段與756 巷之路口為無號誌交岔
    路口，告訴人行經上開路口時，依上開道路交通安全規則第
    93條第1 項第2 款之規定，應減速慢行、作隨時停車之準備
    ，然依上開監視器錄影畫面及原審勘驗結果（見偵卷第12頁
    ，原審交易卷第90頁），顯示告訴人車輛於被告車輛已進入
    中正東路1 段後始撞擊被告車輛左前方車頭，足見當時告訴
    人騎乘機車未減速慢行至可隨時停車之程度，始會撞擊被告
    車輛。因此，告訴人未減速慢行即貿然駛入上開路口，且當
    時現場狀況亦無不能注意之情形而與被告車輛發生碰撞，足
    認告訴人有行經無號誌之交岔路口，未減速慢行作隨時停車
    之準備，自應認為與有過失。
　2.桃園市車鑑會鑑定意見書雖記載「潘文昌駕駛普通重型機車
    行經行車管制號誌正常運作交岔路口，未充分注意車前狀況
    ，為肇事次因」，有上開鑑定意見書在卷可稽（見原審交易
    卷第46頁），然上開中正東路1 段與756 巷之路口為無號誌
    交岔路口，是鑑定意見書認上開路口為行車管制號誌正常運
    作之交岔路口乙節，即有誤認。是以上開鑑定意見書中有關
    告訴人駕車行經管制號誌正常運作交岔路口，未充分注意車
    前狀況之鑑定意見，自難認為可採。
  3.從而，本件車禍之發生，告訴人雖因未減速而與有過失，然
    並不能因此解免被告有過失之情事，而被告之過失行為，因
    此造成告訴人受有上揭傷害，亦據本院認定如前，是被告之
    過失行為與告訴人之傷害結果間，具有相當因果關係。
　㈣綜上各情相互酌參，本案事證明確，被告過失傷害之犯行，
    堪以認定，應予依法論科。
三、論罪科刑：
　㈠被告行為後，刑法第284條業於108年5月29日修正公布，同年
    月31日生效，修正前刑法第284 條原規定：「（第1 項）因
    過失傷害人者，處6 月以下有期徒刑、拘役或500 元以下罰
    金，致重傷者，處1 年以下有期徒刑、拘役或500 元以下罰
    金。（第2 項）從事業務之人，因業務上之過失傷害人者，
    處1 年以下有期徒刑、拘役或1000元以下罰金；致重傷者，
    處3 年以下有期徒刑、拘役或2000元以下罰金。」；修正後
    刑法第284 條則規定：「因過失傷害人者，處1 年以下有期
    徒刑、拘役或10萬元以下罰金；致重傷者，處3 年以下有期
    徒刑、拘役或30萬元以下罰金。」，新法刪除刑法第284 條
    第2 項有關業務傷害之規定，回歸修正後刑法第284 條規定
    論處。經比較修正前後之法律，修正前刑法第284 條第1項
    之規定，對被告較為有利，依刑法第2 條第1 項前段規定，
    自應適用行為時法。
　㈡按業務上過失傷害罪之成立，除行為人係從事業務之人以外
    ，尚須其過失係基於業務上行為而發生，亦即其行為之過失
    係發生於執行業務中者，始足構成。若其雖係從事業務之人
    ，但其過失傷害，並非因其執行主要業務或其附隨業務之行
    為者，仍不得以本罪相繩。查被告雖從事裝潢業，平時需駕
    車載運器材前往業主處施工，而以駕駛車輛為附隨業務等節
    ，固據被告於本院審理時供述無訛(見本院卷第73頁)，然本
    案案發當日，被告並非從事上開業務，而是載其母親至親戚
    家等節，業據其於偵查及本院審理時為一致之供述（見偵卷
    第30頁反面、本院卷第73頁），且本案並無其他積極證據足
    認被告當時駕駛車輛係供其至業主處施工或係供與裝潢相關
    之附隨業務使用。核被告所為，係犯108年5月29日修正公布
    前刑法第284 條第1項前段之過失傷害罪。
　㈢按刑法第62條自首，以對於未發覺之罪投案而受裁判為要件
    ，如案已發覺，則被告縱有陳述自己犯罪之事實，亦祇可謂
    為自白，不能認為自首；此所謂發覺，非以有偵查犯罪權之
    機關或人員確知其人犯罪無誤為必要，如對其發生嫌疑時，
    即得謂為已發覺（最高法院26年上字第484 號、72年台上字
    第641 號判決意旨參照）。查被告在有偵查權限之機關或公
    務員發覺其為肇事人之前，留在現場向前來處理之員警坦承
    肇事，並接受裁判乙情，有桃園市警局交通警察大隊道路交
    通事故肇事人自首情形紀錄表附卷可憑（見偵卷第14頁），
    爰依刑法第62條前段之規定，減輕其刑。
四、撤銷原審判決之理由：
　㈠原審就被告所為上開犯行予以論罪科刑，固非無見。惟查被
    告案發時雖係駕駛自小貨車，然係供載其母親前往親戚家等
    節，業據本院認定如前，並無積極證據足認被告當時駕車屬
    於其業務範圍，因此怠於業務上應有之注意義務，原審遽以
    業務過失予以論罪科刑，即有事實認定及法律適用之違誤。
    被告上訴意旨請求從輕量刑，非無理由，且原判決既有上開
    可議之處，即屬無可維持，自應由本院予以撤銷改判。
　㈡爰審酌被告未能善盡駕駛注意義務，於駕車之際未注意暫停
    禮讓幹線道車先行即貿然右轉肇事，其過失程度非輕，並致
    告訴人因而受有上開傷害，所為實有不該，犯後於偵查、原
    審否認犯行，迄本院審理時始坦承之態度，未與告訴人達成
    和解，並參酌被告於警詢時供稱職業木工、教育程度國中畢
    業、家庭經濟狀況勉持，兼衡被告生活狀況、品行、智識程
    度及犯罪所生危害等一切情狀，量處被告如主文第2項所示
    之刑，並諭知如易科罰金之折算標準。
據上論斷，應依刑事訴訟法第369條第1項前段、第364條、第299
條第1項前段，108年5月29日修正公布前刑法第284條第1項，刑
法第2 條第1 項前段、第62條前段、第41條第1 項前段，刑法施
行法第1 條之1 第1 項、第2 項前段，判決如主文。
本案經檢察官翁珮嫻到庭執行職務。
中　　華　　民　　國　　109 　年　　6 　　月　　30　　日
                  刑事第二十五庭審判長法　官  宋松璟
                                      法　官  文家倩
                                      法　官  黃翰義
以上正本證明與原本無異。
不得上訴。
                                      書記官  賴又瑄
中　　華　　民　　國　　109 　年　　6 　　月　　30　　日
附錄：本案論罪科刑法條全文
修正前中華民國刑法第284條
（過失傷害罪）
因過失傷害人者，處6月以下有期徒刑、拘役或5百元以下罰金，
致重傷者，處1年以下有期徒刑、拘役或5百元以下罰金。
從事業務之人，因業務上之過失傷害人者，處1年以下有期徒刑
、拘役或1千元以下罰金，致重傷者，處3年以下有期徒刑、拘役
或2千元以下罰金。